【裁判字號】    97,重上更(四),74
【裁判日期】    971231
【裁判案由】    毒品危害防制條例
【裁判全文】
臺灣高等法院臺中分院刑事判決    97年度重上更(四)字第74號
上  訴  人
即  被  告  甲○○
                      號
                    （現於臺灣臺中監獄執行中）
選任辯護人  姜端林律師
上列上訴人因毒品危害防制條例案件，不服臺灣彰化地方法院93
年度訴字第1170號中華民國94年8月5日第一審判決（起訴案號：
臺灣彰化地方法院檢察署93年度偵字第5165、93年度毒偵字第23
21、3110號），就販賣第二級毒品部分提起上訴，前經本院判決
後經最高法院第4次發回，本院判決如下：
    主  文
原判決關於連續販賣第二級毒品及定應執行刑部分，均撤銷。
甲○○被訴連續販賣第二級毒品部分無罪。
    理  由
一、公訴意旨略以：被告甲○○明知安非他命（應係甲基安非他
    命，下均同）係屬毒品危害防制條例第二條第二項第二款所
    列管之第二級毒品（安非他命之相類製品），不得非法持有
    、販賣，竟仍基於販賣第二級毒品安非他命以牟利之概括犯
    意，於不詳時間、地點，販入第二級毒品安非他命（數量及
    價格均不詳）後，分別為：
  (1)於九十三年四月之期間內，在甲○○與其妻顏德嫺所共同經
    營位於彰化縣大村鄉○○路○段九十五之一號旁之福臨檳榔
    攤，先後數次，以每一小包新臺幣（下同）五百元之價格，
    販賣安非他命予蕭穎澤（綽號雞腿，施用第二級毒品安非他
    命部分，另案偵辦）。
  (2)又在蕭穎澤於九十三年五月十九日遭逮捕羈押後之九十三年
    六月間某日夜間某時許，在上開福臨檳榔攤內，復以每一小
    包五百元、一千元之價格，販賣安非他命各一包予二不詳姓
    名年籍之人士，適為在該檳榔攤內尋妻之張建興所目擊。
  (3)經警依檢舉甲○○在該檳榔攤販賣毒品之線報，向臺灣彰化
    地方法院聲請核發搜索票，於九十三年七月九日夜間十一時
    五十分許，在該檳榔攤內搜索，查獲甲○○持有供販賣及吸
    食之第二級毒品安非他命二包（各毛重零點九公克、零點七
    公克）；嗣於九十三年七月十四日上午十時十五許，經警至
    甲○○位於彰化縣大村鄉○○村○○路○段一四一巷十四號
    住處執行拘提，並在甲○○房間內查扣其所有以手提包包藏
    在內並藏於嬰兒紙尿褲內之用以供販賣毒品所用之電子微量
    磅秤一臺。因認被告涉犯毒品危害防制條例第4條第2項之販
    賣第二級毒品罪嫌。
二、證據能力部分：
  (一)按被告以外之人（包括證人、鑑定人、告訴人、被害人及共
    同被告等）於審判外之陳述雖不符刑事訴訟法第一百五十九
    條之一至之四之規定，而經當事人於審判程序同意作為證據
    ，法院審酌該言詞陳述或書面陳述作成時之情況，認為適當
    者，亦得為證據；當事人、代理人或辯護人於法院調查證據
    時，知有刑事訴訟法第一百五十九條第一項不得為證據之情
    形，而未於言詞辯論終結前聲明異議者，視為有前項之同意
    ，同法第一百五十九條之五定有明文。立法意旨在於傳聞證
    據未經當事人之反對詰問予以核實，原則上先予排除。惟若
    當事人已放棄反對詰問權，於審判程序中表明同意該等傳聞
    證據可作為證據；或於言詞辯論終結前未聲明異議，基於尊
    重當事人對傳聞證據之處分權，及證據資料愈豐富，愈有助
    於真實發見之理念，且強化言詞辯論主義，使訴訟程序得以
    順暢進行，上開傳聞證據亦均具有證據能力。查本案下列引
    為證據之資料，檢察官、被告及指定辯護人於本院均未聲明
    異議，且上開證據資料之取得，並無違法不當或證據證明力
    明顯過低之情形，認為以之作為證據並無不當，依上開說明
    ，均具有證據能力。
  (二)扣案之甲基安非他命二包及電子微量磅秤一臺，均非屬供述
    證據而無傳聞法則之適用，惟查上開扣案物品，係由員警持
    臺灣彰化地方法院法官所核發之搜索票、拘票依法定程序合
    法執行搜索及附帶搜索時扣得，且亦與本案具有關聯性，當
    有證據能力。
三、按犯罪事實應依證據認定之，無證據不得認定犯罪事實。又
    不能證明被告犯罪者，應諭知無罪之判決，刑事訴訟法第一
    百五十四條第二項、第三百零一條第一項分別定有明文。又
    認定不利於被告之事實，須依積極證據，苟積極證據不足為
    不利於被告事實之認定時，即應為有利於被告之認定，更不
    必有何有利之證據。另按事實之認定，應憑證據，如未能發
    現相當證據，或證據不足以證明，自不能以推測或擬制之方
    法，以為裁判基礎；又認定犯罪事實，所憑之證據，雖不以
    直接證據為限，間接證據亦包括在內，然無論直接或間接證
    據，其為訴訟上之證明，須於通常一般之人均不致於有所懷
    疑，而得確信其為真實之程度者，始得據之為有罪之認定，
    倘其證明尚未達到此一程度，而有合理性懷疑之存在時，即
    無從為有罪之認定，最高法院著有三十年上字第八一六號、
    四十年臺上字第八六號、三十年上字第一八三一號、七十六
    年臺上字第四九八六號等判例可資參照。又刑事訴訟法第一
    百六十一條已於九十一年二月八日修正公布，修正後同條第
    一項規定：檢察官就被告犯罪事實，應負舉證責任，並指出
    證明之方法。因此，檢察官對於起訴之犯罪事實，應負提出
    證據及說服之實質舉證責任。倘其所提出之證據，不足為被
    告有罪之積極證明，或其闡明之證明方法，無從說服法官以
    形成被告有罪之心證，基於無罪推定之原則，自應為被告無
    罪判決之諭知（最高法院九十二年臺上字第一二八號判例意
    旨參照）。
四、公訴人認上訴人即被告（下簡稱被告）甲○○涉犯販賣第二
    級毒品安非他命之相類製品甲基安非他命犯行，無非係以：
    (1)蕭穎澤於九十三年七月十四日偵訊中與被告對質後仍結證
    ：「我另外還有跟他買安非他命。（問你都跟他買多少錢？
    ）一次五百元，從四月底開始向他買。（問你敢不敢跟甲○
    ○對質？）他老婆對我不錯，還是不要對質好了」等語；(2)
    證人張建興於九十三年八月二十六日、九月十日經拘提到庭
    於偵訊時均結證：其於九十三年六月二十幾日間之某日夜間
    某時許，至福臨檳榔攤找其妻，之後在該檳榔攤有看見二名
    不詳姓名人士，分別各拿五百、一千元交予甲○○，甲○○
    再從上衣口袋內拿出黑色大衛杜夫牌香煙盒，從該香煙盒取
    出二包內有顆粒狀像冰糖的東西交給他們，他們及渠等友人
    即在現場以鋁箔包飲料空罐做的吸食工具施用。嗣其向在場
    的人詢問他們是買什麼東西，為何那麼貴且那麼貴為何買的
    下去，吃那個東西有何作用及意思，在場的有一、二個人回
    答，那是粗的（即安非他命），不算貴，吃了不會想睡覺等
    語；(3)證人張建興於九十三年八月二十六日偵訊時當庭所繪
    該二名不詳姓名人士向被告購買安非他命位置圖及渠等於該
    檳榔攤施用安非他命之工具圖在卷可稽；(4)警員於九十三年
    五月十九日上午九時四十五分許持法院核發之搜索票，至福
    臨檳榔攤搜索，在蕭穎澤左褲袋內查獲安非他命二包（每包
    毛重零點四公克）、一包（毛重零點六公克）；(5)警員於九
    十三年七月九日持法院核發之搜索票，至福臨檳榔攤搜索，
    查扣被告持有安非他命二包（各毛重零點九公克、零點七公
    克），有照片、扣押物品目錄表，及於同日至其住處拘提時
    ，查扣電子微量磅秤一臺；(6)且認「被告與蕭穎澤、張建興
    無重大恩怨糾葛，蕭穎澤甚至證述被告與其老婆顏德嫺對其
    很好，甚至將檳榔攤一半盈餘分給其，還是不要與被告對質
    等語，是證人二人應無於重大壓力下作證仍誣陷被告之動機
    ，況證人二人與被告均居住於附近鄉里，若其所言不實，陷
    害被告遭科處重刑，不僅自攬偽證之刑責，日後亦無法見容
    於鄉里之間，證人二人當不致於如此損人不利己之愚行，參
    之蕭穎澤因施用安非他命而遭查獲，且於蕭穎澤身上查獲被
    告所交付之安非他命，是蕭穎澤、張建興之證證應均堪採信
    。」等節，為其論據。訊據被告堅決否認有何販賣第二級毒
    品甲基安非他命之犯行，辯稱：蕭穎澤所述不實，蕭穎澤與
    伊吵架，都亂咬伊等語。
五、經查：
  (一)證人蕭穎澤於九十三年七月十四日偵訊時具結證稱：「（你
    都跟他買〈安非他命〉多少錢？）一次買五百元，從（應係
    九十三年）四月底開始買。」「（你第一次去檳榔攤是何時
    ？）我聽朋友說他有在賣安非他命，四月十幾日才第一次去
    買安非他命。」（見偵五一六五號卷第二九、三五頁）；於
    本院九十五年七月十一日更一審時具結證稱：「（你是否自
    己有向甲○○買過安非他命？）之前有，買的次數我忘記了
    ，有二、三次。」（見本院更一審卷第一一五頁背）；於九
    十七年三月二十一日另案（臺灣彰化地方法院檢察署九十六
    年度偵字第八七二四號）偵訊時具結證稱：「（你跟他買一
    包多少錢？）一包五百元。」（見本院卷第九七頁）；於臺
    灣彰化地方法院九十七年度訴字第一二四九號案件審理時具
    結證稱：「後來認識甲○○後，有向甲○○買過二、三次（
    甲基安非他命）」等語（見本院卷第一０八頁）。觀蕭穎澤
    於歷次偵審訊問過程中，固均直指曾向被告購買過甲基安非
    他命二、三次，一包五百元，惟就其係自九十三年四月底開
    始向被告購買，抑或九十三年四月十幾日（約中旬）即向被
    告購買，於九十三年七月十四日離案發時間（九十三年四月
    份）最近之偵訊筆錄即出現不同證述內容，是否真實可採，
    不無可疑。
  (二)且按「施用毒品者，其所稱向某人購買之供述，須補強證據
    以擔保其供述之真實性。良以施用毒品者其供述之憑信性本
    不及於一般人，況施用毒品者其供出來源，因而破獲者，法
    律復規定得減輕其刑，其或為偵查機關誘導、或為邀輕典而
    為不實之陳述之可能，其供述之真實性自有合理之懷疑。是
    本院一貫之見解，認施用毒品者關於其向某人購買毒品之供
    述，必須補強證據佐證，以擔保其供述之真實性，俾貫徹刑
    事訴訟無罪推定及嚴格證明之基本原則。又關於毒品施用者
    其所稱向某人購買毒品之供述，必須補強證據佐證，係指毒
    品購買者之供述縱使並無瑕疵，仍須補強證據佐證而言，以
    擔保其供述之真實性。該所謂補強證據，必須與施用毒品者
    關於相關毒品交易之供述，具有相當程度之關聯性，且足使
    一般人對於施用毒品者之供述無合理之懷疑存在，而得確信
    其為真實，始足當之。」最高法院96年度臺上字第1029號判
    決要旨可資參照。
  (三)蕭穎澤於九十三年五月十九日上午九時四十五分許遭警查獲
    之際，在其左褲袋內查獲安非他命三包（其中二包均毛重零
    點四公克，一包毛重零點六公克），然據公訴意旨所載該三
    包顯係蕭穎澤於九十三年五月十九日凌晨三時許，自被告處
    所收受甲基安非他命五包中之三包（見起訴書犯罪事實欄一
    、(3)記載），則在蕭穎澤左褲袋內扣得之上開甲基安非他命
    三包，顯不足作為蕭穎澤於公訴意旨所指稱「於九十三年四
    月間之期間內」向被告購買甲基安非他命之補強證據，至為
    明確。何況蕭穎澤就其為警查扣甲基非他命之來源，於九十
    三年五月十九日警詢時供稱：「是彰化民俗村附近向綽號阿
    明購買而來。安非他命每包一千元，共買六包。」（見彰化
    縣警察局彰化分局刑案偵查卷宗彰警分刑字第０九三００一
    一八四九號卷第二頁）；於九十三年五月二十日偵訊時供稱
    ：「是跟阿明買來要用的，我自己主動至電玩店找他的，我
    只知道他住山腳路。」（見九十三年度偵字第三九七六號卷
    第一一頁）；於九十三年七月七日偵訊時復證稱：「（警察
    扣到的海洛因及安非他命是誰交給你的？）甲○○。」（見
    九十三年度偵字第三九七六號卷第一一八頁）；於九十三年
    七月十四日偵訊時復證稱：「（查獲的三包安非他命是誰交
    給你的？）我自己去買的。」「（你上次為何說是甲○○交
    給你的？）是我去花壇以九千元跟我朋友買的。」「（為何
    他在偵查庭你就講被查獲的東西不是他拿給你的，是在花壇
    買的？）.. 我不想當面對質， 所以我才亂講是在花壇買的
    」（見九十三年度偵字第五一六五號卷第三四頁）。觀蕭穎
    澤歷次就在其左褲袋內查扣之甲基安非他命來源供述皆不盡
    然相同，雖其於偵訊時稱係怕被告同庭之壓力故不敢遽予指
    述，然蕭穎澤於九十三年五月十九日遭查獲時，被告並未在
    場，其仍然未指證扣案毒品甲基安非他命之來源係被告，反
    而供稱係向綽號阿明之人所購買，其前後供述顯然互相矛盾
    ，實難遽為不利於被告之認定。
  (四)證人張建興於九十三年八月二十六日及九十三年九月十日偵
    訊時雖證稱「於九十三年六月底某日，有在該福臨檳榔攤看
    見二名不詳姓名男子各拿五百元及一千元向被告購買甲基安
    非他命，並在檳榔攤內以打火機燻玻璃管之方式吸食」云云
    。惟販賣毒品犯行係屬重罪，且政府為杜絕毒品氾濫，均嚴
    加執行查緝施用及販賣毒品，故施用及販賣毒品者無不私下
    祕密進行交易，鮮見有第三人在場時仍能毫不避諱如常交易
    之情形，而依張建興於偵訊中所述，應係指證其看見一方交
    付毒品、一方交付金錢之情事，則張建興並非參與交易毒品
    之人，倘被告當時係在販賣毒品，豈可能在未參與交易毒品
    之張建興在場時仍進行毒品交易？況張建興既非參與交易毒
    品之人，其所見一方交付毒品、一方交付金錢之行為，原因
    或有多端，自難遽予認定張建興當時所見，即係被告在販賣
    毒品；又張建興於偵查中所述買受毒品者為「不詳姓名男子
    」，而於本院更一審經交互詰問時已改稱「我是去該檳榔攤
    找我太太，我是看到一個年輕人在賣毒品給別人，但那年輕
    人不是在庭的甲○○」等語（見本院更一審卷第一三三至一
    三四頁背），且該二人之年籍資料、住址或任何連絡方式均
    不詳，亦無從調查是否確有該「不詳姓名男子二人」，故張
    建興上開陳述亦難採為不利於被告之認定。
  (五)又警方於九十三年七月九日在福臨檳榔攤處搜索後，固亦扣
    得被告所有之甲基安非他命二包（該二包經本院送行政院衛
    生署管制藥品管理局鑑驗結果，確均檢出甲基安非他命成分
    ，驗餘數量一點三五九公克【含二個塑膠袋】，有該局九十
    七年七月十八日管檢字第０九七０００七一五０號鑑定書，
    附於本院卷第五八頁可參），然該二包甲基安非他命數量不
    多，時間亦有間隔，顯亦不足佐證公訴意旨所指蕭穎澤「於
    九十三年四月間之期間內」，及某二位姓名年籍不詳之人士
    「於九十三年六月間某日夜間某時許」，向被告購買甲基安
    非他命之補強證據亦明。況被告於八十一年、八十二年、八
    十三、八十五年間起，即因違反麻醉藥品管理條例、藥事法
    等案件，迭經法院判處罪刑確定，於八十九年間復因施用第
    二級毒品案件，經送觀察勒戒後，認有繼續施用毒品之傾向
    ，令入戒治處所施以強制戒治，九十二年間再度因施用第二
    級毒品案件，送強制戒治，並經法院判處有期徒刑三月確定
    ，於九十三年間又因施用第二級毒品案件，經法院判處有期
    徒刑四月確定，以上有臺灣高等法院被告前案紀錄表一份（
    見本院卷第二八至四四頁）記載足明。雖被告於九十三年七
    月十四日經警查獲後，經採其尿液送驗，未檢出甲基安非他
    命反應，有彰化縣警察局員林分局委託檢驗尿液代號與真實
    姓名對照認證單、彰化縣衛生局煙毒尿液檢驗成績書各一份
    在卷（見彰化縣警察局員林分局刑案偵查卷宗員警刑字第０
    九三０００七六五六號第一七頁、九十三年度毒偵字第二三
    二一號卷第二六頁）可查。然據被告於警詢供稱其最近一次
    施用甲基安非他命時間為九十三年七月九日早上十點左右（
    見彰化縣警察局彰化分局刑案偵查卷宗彰警分刑字第０九三
    ００一三二一０號卷第二頁）。而按甲基安非他命經口服投
    與後約百分之七十於二十四小時內自尿中排出，約百分之九
    十於九十六小時內自尿中排出，由於目前國內尿液中甲基安
    非他命之檢驗僅為鑑定其是否為陽性反應尚未定其含量，且
    甲基安非他命成分之檢出與其投與方式、投與量、個人體質
    、採尿時間與檢測儀器之精密度等諸多因素有關，因此僅憑
    尿液中呈安非他命陽性反應，並無法確實推算吸食時間距採
    集時間之長短，惟依上述資料推斷，最長可能不會超過四日
    ，業經行政院衛生署藥物食品檢驗局八十一年二月八日（八
    一）藥檢壹字第００一一五六號函敘明在卷（見本院卷第一
    三八、一三九頁）。被告直承最後一次施用毒品甲基安非他
    命時間為九十三年七月九日，距離其採尿時間即同年月十四
    日已相隔約五日，因而未能檢出毒品甲基安非他命陽性反應
    ，亦符合卷證資料，而堪予採信。既然被告有施用甲基安非
    他命之惡習，則其辯稱扣案之毒品甲基安非他命二包係供自
    己施用等語，即堪採信。被告之選任辯護人雖具狀聲請再傳
    訊蕭穎澤及其妻顏德嫺二人，欲證明「蕭穎澤有何證據證明
    其供述『向甲○○購買第二級毒品二次』屬實」，暨「顏德
    嫺有無見過蕭穎澤在福臨檳榔攤上向甲○○購買安非他命二
    次」等情（見本院卷第七二頁），惟本案依前開證據並不足
    以證明被告確有販賣甲基安非他命之犯行，自無再傳訊上開
    證人之必要，附此敘明。
六、綜上所述，本案僅有蕭穎澤、張建興分別指證被告販賣甲基
    安非他命之證述，雖其等與被告有鄰里關係，蕭穎澤並稱與
    被告夫妻交情甚篤，其等應無亂誣指被告販毒之理，然終究
    除其等個別單一證述外，別無其他補強證據足資佐證，自無
    從認定被告有公訴意旨所載之販賣第二級毒品之犯行，被告
    販賣第二級毒品犯罪尚屬不能證明。原審判決疏未詳查勾稽
    各項事證，遽為被告有罪之諭知，自有未當，被告上訴意旨
    以否認犯行，指摘原判決不當，為有理由，自應由本院將原
    判決關於被告連續販賣第二級毒品部分撤銷改判，就該部分
    諭知被告無罪之判決，其定應執行刑部分亦併予撤銷。
據上論結，應依刑事訴訟法第三百六十九條第一項前段、第三百
六十四條、第三百零一條第一項，判決如主文。
本案經檢察官乙○○到庭執行職務。
中    華    民    國    97    年    12    月    31    日
            刑事第九庭  審判長法  官  江  德  千
                              法  官  康  應  龍
                              法  官  賴  妙  雲
以上正本證明與原本無異。
檢察官得上訴。
被告不得上訴。
如不服本判決應於收受送達後十日內向本院提出上訴書狀，其未
敘述上訴之理由者，並得於提起上訴後十日內向本院補提理由書
（均須按他造當事人之人數附繕本）「切勿逕送上級法院」。
                              書記官  蘇  昭  文
中    華    民    國    97    年    12    月    31    日


司法院資訊處製作；財團法人民間司法改革基金會備份。
